最高法院刑事判決                              八十八年度台上字第四四七六號
    上  訴  人  甲○○
    選任辯護人  藺超群律師
右上訴人因盜匪案件，不服台灣高等法院中華民國八十八年一月十四日第二審更審判
決（八十七年度重上更(七)字第一一七號，起訴案號：台灣新竹地方法院檢察署八十三
年度偵字第三○八八號），提起上訴，本院判決如左：
    主  文
上訴駁回。
    理  由
本件原判決認定上訴人甲○○因酷愛簽賭六合彩，負債甚多，需錢孔急，乃於民國八
十三年三月九日下午一時許，至新竹市○○○街一○八巷二十六號二樓之二被害人黃
木盛住處，欲向其借款新台幣（下同）三十萬元，因黃某認其信用不佳，予以拒絕且
稱上訴人信用不佳，縱有錢亦不出借，語多譏諷。上訴人竟意圖為自己不法之所有，
意圖財，趁被害人在午睡之際，至廚房取得被害人所有之米酒瓶一只，回至客廳，
先拿起電話，再持酒瓶猛擊睡臥床上之被害人右頭部，使之右顳部耳前軟組織水腫及
裂創三處，擬擊昏後再搜括財物。被害人頭部被猛擊後，稍見昏迷旋又醒來在床上掙
扎爬走。上訴人見狀，為免其呼叫，並遂行得財之目的，頓萌殺機。遂以破碎之酒瓶
頭，割傷被害人左頸部，致被害人頸前及左側橫向裂創十三×三公分，並因流血過多
昏迷。上訴人復取出其所有，當天早上蹓狗後隨手放置於口袋內，已打好繩結之狗繩
一條，套住黃某頸部，強拖至臥房門邊，將繩頭繫於房門門環上。上訴人則趁被害人
甫昏迷無法抵抗時，強劫其手上之勞力士金錶及鑽戒各一只。旋至浴室洗去身上血跡
，復至臥室拾取行兇用之酒瓶頭，再至客廳，將被害人置於桌上，裝有被害人所有之
金戒指、玉戒指各一枚、印章二枚、提款金融卡二枚（其中一張為台灣省合作金庫花
蓮支庫，被害人帳戶，帳號0000000000000號）、都朋打火機一個、鑰
匙四支、戒指盒一只、印章盒一只及被害人受友人戴金波之託暫為保管之戴金波印章
一枚、新竹區中小企業銀行北新分行，發票人戴金波，票號四二一○一至四二二○○
號空白支票一本之男用手提袋一併劫走。被害人因遭上訴人以狗繩勒頸旋即窒息死亡
。上訴人得手後，復意圖為自己不法之所有，基於概括之犯意，於同日下午三時五十
七分許，持所劫得之上開台灣省合作金庫花蓮支庫（下稱花蓮合庫）金融卡，至中國
國際商業銀行新竹分行所設之自動提款機，以金融卡插入自動提款機，並連續於同日
下午三時五十七分十四秒、同五十七分五十七秒、五十九分三十三秒、下午四時零三
十五秒、四時一分二十三秒先後五次，將金融卡上所載之密碼輸入，依序冒領存款，
除第五次為一萬五千元外，前四次均為二萬元，均使花蓮合庫陷於錯誤，將該被害人
之存款一一交付。上訴人得手後猶不知足，仍基於同前之概括犯意，再於翌日上午七
時三十六分許，至彰化商業銀行新竹分行所設之自動提款機，以同一手法，連續於同
日上午七時三十六分二十七秒、三十七分五十七秒、三十八分四十六秒、三十九分四
十秒、四十分五十六秒先後五次，亦輸入密碼，各次依序意圖冒領存款一萬元、二萬
元、二萬元、二萬元、二萬元，前三次均使花蓮合庫陷於錯誤，依序將該被害人之存
款給付，第四、五次則因自前一日下午四時許起之交易併入次日計算，合計提款金額
已逾十萬元而均未得逞，合計共詐得十四萬五千元。上訴人得手後為免事跡敗露，除
將提款金融卡二枚丟棄外，另至高速公路頭前溪底部河床，焚燒上開印章、鑰匙、戒
指盒、印章盒、米酒瓶頭、手提袋等物。上揭勞力士錶、鑽戒、玉戒指、金戒指、都
朋打火機，則於同月十五日上午七時三十分許，利用其至新竹縣竹北市○○街五○二
巷十一號喬蓮飯店六一○室休息之機會，將該物品藏置於該房間浴室天花板內。被害
人嗣於八十三年三月九日下午五時二十分，經其義子李仁基發現已死亡而報警處理，
並查扣頸上所套繫之狗繩一條。嗣經警方循線發現上訴人持提款卡詐領被害人存款而
於八十三年三月十六日下午查獲，並於其手提包中起出十五萬一千元，其中十四萬五
千元則為上訴人以劫得之金融卡所冒領之贓款。並於同月十七日上午六時許，依其自
白，在喬蓮飯店浴室天花板內取出前開勞力士金錶一只、戒指三枚、都朋打火機一只
。另於同日上午六時三十分許，在前開頭前溪溪底河床，查獲經上訴人焚燒燒燬之印
章盒及尚未燒燬之上開被害人印章二枚、戴金波印章一枚、戒指盒一只、被害人鑰匙
四支、米酒瓶頭一只等物，上揭男用手提袋及支票則經燒成灰燼，另提款金融卡二枚
則因上訴人將之丟棄滅失而未尋獲等情。係以上開事實，業據上訴人於警訊時坦承不
諱（見警訊卷第十二頁至第十六頁），嗣上訴人於檢察官偵查中（見偵查卷第六、十
一頁，八十三年三月十七日偵查筆錄二份、第十八頁、三月二十一日偵查筆錄），第
一審審理時（見第一審卷第九頁以下、第十九頁以下、第七十五頁）及原審前審調查
時（見原審上重訴卷第二八頁、重上更(一)卷第四七頁）亦坦承不諱。上訴人於第一審
法院審理時供承原想將被害人打昏，後來因為他有反抗才起殺意，將酒瓶頭割他脖子
，想致他於死（見第一審卷第七十五頁背面）等語；於原審前審調查時猶供承因受到
被害人言語上刺激才行兇，伊受不了刺激才殺人云云（見原審重上更(六)卷第二四頁正
面）。而上訴人於偵查中，經檢察官請其當場表演作案經過，有履勘筆錄可證，並有
命案現場之照片三十張可參（見警訊卷五十一頁至五十八頁）。依該照片顯示，血跡
散布自彈簧床上至地上以迄被害人倒臥之門邊，彈簧床上枕頭邊有許多玻璃碎片，地
上血跡有擦拭痕跡，套住被害人之塑膠繩上近後頸部有一繩結，死者頸部左側有切割
創，均與上訴人自白之經過相符。證人李德湧於警訊中亦證稱被害人於當日中午十二
時十五分左右接獲他人打大哥大，被害人接完電話就對其說要外出，馬上回來，但一
直未回等語（見相驗卷第三頁背面）。該查獲之勞力士手錶、都朋打火機、鑽戒等戒
指三枚，確為被害人所有，亦經黃素美、李德湧於警訊中指認無訛（見警訊卷二十一
、二十七頁）。證人戴金波於原審前審訊問時亦證稱：上開戴金波名義印章一枚及空
白支票一本為其所有，委請被害人代往銀行領取，並約好於九日中午一時許至李德湧
家中拿取，並非借予被害人使用。惟其於該日下午一時許至李德湧家中時，李德湧稱
被害人吃完中飯後就說上訴人打電話找他，叫他回去，其在李德湧家中等至下午四時
許都未見被害人，李德湧後來去找被害人，才知道發生意外等語（見原審重上更(四)卷
第一五六頁）。該新竹區中小企業銀行北新分行，發票人戴金波，票號四二一○一至
四二二○○號空白支票一本，係於八十三年三月七日領用，亦有新竹區中小企業銀行
函，及所附支票領取證影本附卷可稽。即上訴人於原審前審八十五年十一月十一日訊
問時，亦稱該米酒瓶頭是在包包裡一起拿走的等語，可知其犯行敗露，意圖掩飾。被
害人頸部被以破碎之酒瓶割裂長達十三×三公分，右顳部（即耳前軟組織）有水腫及
裂創三處，並被以狗繩套住，致窒息死亡，亦經檢察官督同法醫師相驗明確，並經法
醫師解剖無訛，有相驗屍體證明書、驗斷書、勘驗筆錄、被害人命案現場照片多幀，
及法醫解剖報告所檢附之解剖記錄、解剖照片，及解剖結論報告、鑑定書在卷可稽（
見新竹縣警察局刑事卷宗、相驗卷、及第一審卷四十二頁以下至六十九頁）。足以證
明被害人之右太陽穴位置確有遭重擊，且因遭繩索套頸窒息死亡無訛。此外復有上訴
人犯案所用之狗繩、酒瓶瓶頸扣案可憑。經台灣高等法院檢察署法醫中心鑑定結果，
亦認定被害人頭頸部受有銳器創傷，係窒息死亡，有該中心之鑑定書可憑（見第一審
卷第五九至六八頁）。依該解剖報告，被害人身上雖尚有右手裂創，但僅為二‧七×
○‧五公分及○‧六公分小傷，然因其被毆擊後有掙扎行為，自不免造成傷勢。又本
案被害人之創傷均為銳器切創，且扣案之酒瓶頭同時具有尖及刃，應認定為銳器，可
符合為本案之凶器，亦有台灣高等法院檢察署函附卷可按。上訴人於原審前審所辯無
玻璃碎屑，傷口創緣整齊，無可能因破碎玻璃造成云云，即非可採，其行兇自白應與
事實相符。上訴人於八十三年三月九日取得該金融卡後，連續於自動提款機上詐領被
害人之存款十四萬五千元之事實，亦有上訴人詐領存款時被自動攝影機拍下之錄影帶
扣案，及花蓮合庫函所附被害人帳戶往來明細資料表、三月九日、十日分戶交易明細
表、上訴人冒領時之照片影本等附卷可證（見新竹縣警察局刑事偵查卷第三二頁、第
一審卷第二四頁）。原審之前審於八十六年四月三日勘驗扣案之錄影帶時，上訴人亦
坦承其為影片中該冒領存款者，有該筆錄可稽。均核與上訴人之自白吻合。至依相驗
卷所附存摺存款客戶當月份交易資料查詢單上，上訴人各次領取之金額雖載為二萬零
八元及一萬五千零八元，然該八元為跨行之手續費，有上開客戶往來明細資料表說明
足以佐證，此部分自非上訴人詐欺所得，且上訴人冒領之金額亦應以實際領得，即扣
除手續費八元後之金額為準。又上訴人於冒領存款得手後，為免事跡敗露，除將提款
金融卡二枚丟棄，已據上訴人於警訊時供承在卷（見警訊卷第十五頁）。另上訴人又
至高速公路頭前溪底部河床，將上開印章、鑰匙、戒指盒、印章盒、米酒瓶頸、手提
袋及支票等物焚燒，而勞力士錶、鑽戒、玉戒指、金戒指、都朋打火機等物，則利用
至新竹縣竹北市○○街五○二巷十一號喬蓮飯店六一○室休息之機會，將該物品藏置
於該六○一室浴室天花板內，亦據上訴人於警訊、第一審審理時（見第一審卷第九頁
背面）、原審調查時（見原審八十六年一月十四日、二月十七日訊問筆錄）供承在卷
。復經警方根據上訴人之自白，在喬蓮飯店浴室天花板內取出上開勞力士金錶一只、
戒指三枚、都朋打火機一只；另在前開頭前溪溪底河床，查獲經上訴人焚燒燒燬之印
章盒及尚未燒燬之被害人印章二枚、戴金波印章一枚、戒指盒一只、被害人鑰匙四支
、米酒瓶頭一只等物可資佐證。並有「○三○九黃木盛被強盜殺人嫌疑人甲○○被查
獲贓物一覽表」載明查得之贓物、暨上訴人帶同警方至現場取出贓物之照片附卷可憑
（見新竹縣警察局刑案偵查卷宗第三一、四○至四九頁）。該鑰匙四支確為被害人所
持有，亦經李仁基至新竹市警察局陳明無訛，有該局八十六年一月十八日竹市警刑三
字第一五五七○號函，及李仁基筆錄附於原審前審更(四)卷可證。上訴人係於八十三年
三月十五日上午七時三十分許，至喬蓮飯店住過，亦經該櫃台人員朱佩玲於警訊中證
述在卷（見警訊卷第二十五頁）。足見上訴人之自白，與事實完全符合，應堪採信。
為其所憑之證據及其認定之理由。並敘明有關本件扣案酒瓶頭是否可為凶器，及驗屍
時有無發現創口有玻璃碎屑等，經原審前審函請台灣高等法院檢察署法醫中心查詢結
果，據復稱：本件死亡原因為窒息而非銳器傷，故扣案之米酒瓶頭僅是本案次要凶器
，主要凶器是勒頸之索狀物。不是所有銳器均可符合本案之凶器，綜合整個案發經過
研判，扣案之米酒瓶頭符合為本案之凶器。驗屍當時沒有發現創口有玻璃碎屑存在，
以玻璃瓶敲碎後之酒瓶頭切割，傷口不一定會殘留玻璃碎屑。斷裂之酒瓶頭，同時具
有尖及刃，應認定為銳器，由於屬不定形凶器，其創口無規則形狀，創緣應是平整。
本件頸部之傷不會足以致命等，有該署八十五年六月十八日檢仁醫字第六八三○號函
（見重上更(三)字第二三號卷四十三頁）、八十六年二月十九日檢仁醫字第一五六九號
函可證，顯見該扣案之酒瓶頭可為本件之凶器。而本案酒瓶頭經再送法務部調查局鑑
定，則未發現有血跡存在，且據復稱：有關玻璃器皿如沾染血跡，經焚燒後能否檢驗
出血跡反應，學理上須視經焚燒後，該證物上所沾染血跡之變性程度而定，實務上仍
須經檢驗始能判定，亦有該局八六陸四字第八六○一七四一八號檢驗通知書附卷可憑
。是以本件扣案酒瓶頭為兇器之一，尚難認與事實不符。至該酒瓶頭業經燃燒，且暴
露於大自然之下，依上述鑑驗結果，雖未檢出血跡反應，亦難為被告有利之認定。上
訴人於警訊中即供稱：「我當時只是想把他打昏，然後行搶其財物，但沒想到並未打
昏，才會再以破酒瓶割其頸部」、「我知悉他於案發前有簽賭六合彩中了不少錢，才
會興起歹念」、「因為我目前無固定之職業，沒有收入，一方面又負債，而我知道被
害人之錢財亦是不義之財，所以興起歹念向其行搶」等語。於解送檢察官偵查時，就
其如何至被害人住處，向其借款，而後趁其睡熟時，至廚房取得酒瓶，動手將其殺害
，剝取手錶、戒指並取走置於客廳之皮包，及其帶同警方至竹北市喬蓮飯店取出勞力
士手錶、打火機、戒指等情，仍自白甚詳，並由檢察官帶至現場表演，及至第一審仍
就其殺害被害人及劫走其財物之事實，坦承不諱，其自始即有劫財之目的甚明。絕非
故佈疑陣，否則亦無再持提款卡，冒領存款，以留下更多犯罪證據之理。雖上訴人於
取得被害人之鑽戒等贓物未即時將其變賣，亦未將所取得贓款花用，此無非兇案剛發
生，偵查機關追緝較嚴，苟上訴人動用贓物、贓款，亟易啟人疑竇而遭追查。是其未
即時動用，並無不合理，難為其有利之證明。又其不乘機迅速離境，亦同上理，是其
所提出之護照、合資計劃、香港簽證、台胞證、機票退票證明等，亦不能為其有利之
證據。又上訴人於偵查中即坦陳「到案之後先是不承認，後來因很難過才承認」（見
偵查卷第十九面反面），是上訴人嗣後改口承認犯行，乃良心發現，亦無悖常情。上
訴人雖曾稱系爭繩子已打好繩結云云（見偵查卷第九頁反面），然因上訴人於偵查中
已否認於當天進入被害人家前，即預計借不到錢打算行搶，且稱係因被害人稱其沒信
用，就算有錢也不借，始起殺意；伊養三隻狗，該繩子是早上蹓完狗沒有把它拿掉等
語（見偵查卷十八頁背面、第一審卷第二十、七十五頁背面），此亦與常情相符。且
上訴人若自始即有殺人之動機，理應妥為計劃，而非僅以一條狗繩為之，其稱係臨時
起意，堪以採信。再本件上訴人嗣已全盤否認有殺害被害人之犯行，並稱係阿清等所
為，是有關該扣案繩子上之塑膠套是否上訴人當日上樓至被害人住處前購置，已無從
再予查證。至上訴人未將被害人存款提清，無非自動提款機提領存款受每日不得逾十
萬元之限制。另上訴人未以取得鑰匙開走被害人新轎車，亦無非轎車顯眼，易暴露其
犯行，故上訴人以此反證其無強劫意圖，殊無足取。上訴人所辯於第一審主動與被害
人家屬達成和解，賠償五十萬元云云，雖可認其確有悔意，惟此係犯罪後態度問題，
仍難據此推論上訴人無強劫之犯意。茲查上訴人於殺人之初即存劫財之目的，以殺人
遂其強劫之目的，其所辯犯案並無事先計劃，並無備妥作案工具，顯與強劫而故意殺
人不符云云，即無可採。上訴人係智慮健全之成年人，明知以酒瓶重擊人之太陽穴，
足以使人陷入昏迷，重則取人性命，而以銳利之破碎酒瓶割切人之頸部要害，易致流
血不止，有致命之可能，加上已受重擊，更足使人失去抗拒能力，兼再以狗繩繫套於
無反抗能力之被害人頸上，將之繫掛於門環上，因被害人已無力自救，皆足以致被害
人死亡，乃其猶蓄意接連為之，同時併用各種足以致命之手段，足見其有殺人之犯意
，且殺意甚堅。況上訴人於行凶後猶從容至浴室洗去血跡，再搜括財物，若非意在殺
人，於離去時，亦可將被害人解下，或可救被害人一命，乃其不此之圖，揚長而去，
益見其確有殺害被害人之意圖，自亦不得以該繩結不難或不可解開為由，及上訴人未
攜帶槍或刀械等，即認上訴人非意圖殺人或係一時失手所致。再上訴人於將被害人以
繩索吊於門環上時，正實施其殺人行為，旋即剝取被害人手上之勞力士手錶及鑽戒，
按諸「強盜殺人罪，並不以出於預定之計畫為必要，祇須行為人以殺人為實施強盜之
方法，或在行劫之際故意殺人，亦即凡係利用實施強盜之時機而故意殺人，兩者有所
關聯，即應依本罪處罰，至於兩者之間是否有犯意聯絡關係，並非所問」之見解，上
訴人所為，自屬強劫而故意殺人之結合犯無疑。有關上訴人稱本件係阿清、阿標所為
，另於八十五年十一月十一日原審前審訊問時稱該狗繩是阿清、阿標所有，於八十六
年四月三日原審前審訊問時稱：被害人被殺時我下樓去車上拿六合彩資料，我上樓時
門還是開著，阿清、阿標還在，被害人脖子已被套在門把那邊，後來他們就走了，我
也傻住了，我本來想打電話報警，電話拿起來，也不知為何沒打，我就走了，電話如
何擺也不記得，我要走時把皮包帶走；我沒打電話叫被害人回去等語。而於原審調查
時供稱伊帶阿清、阿標去向被害人討六合彩明牌，阿清、阿標在樓上，伊在樓下拿明
牌資料，上面發生的事情伊不知道，伊上去才發現被害人倒在臥室的地上，阿清、阿
標也在臥室云云，前後辯解並不相同。且查上訴人與被害人為舊識，苟未殺人，及見
其所稱綽號阿清、阿標者行兇，豈有仍鎮定如常之理。若被害人確為綽號阿清、阿標
者所殺害，依卷附被害人死後之照片所示，其血跡遍地，死狀淒慘，苟上訴人確未行
兇，則唯恐受牽連，避之猶恐不及，於綽號阿清、阿標者逃離現場之際，既不立即報
警處理，亦未隨即離開現場，豈有仍留在現場擦拭血跡之理，並隨後將具有價值之皮
包及其內所有之物品帶走，實有違情理。若依上訴人所供其係帶綽號阿標、阿清者去
向被害人要明牌，則綽號阿標、阿清者與被害人間並無何糾紛或深仇大恨，縱未能取
得六合彩明牌，衡情該綽號阿標、阿清者亦無以如此殘忍手段殺害被害人之理。況查
上訴人自到案以迄原審重上更(二)字第四五號判決（八十四年九月二十七日）前，均未
提及有阿清、阿標其人。至該案宣判後上訴時始稱係該二人行兇，惟又未能提供該二
人之年籍、姓名等資料以供查證，其事後改稱，顯為飾卸刑責之語，委無可採。又本
件經新竹市警察局專案小組偵查，於八十四年三月十五日查知被害人所有花蓮合庫銀
行存款遭不詳歹徒於新竹市中國國際商業銀行提款機提領，顯與本件有關，遂請傳真
交易資料，並由專案組副隊長張中輝就近調閱當日提款錄影帶，經專案小組成員蔡榮
典指認上訴人涉有重嫌，專案小組即鎖定全力查緝。上訴人於案發後經新竹市警察局
多方查訪拒不到案說明，經連繫其親人彭德欽帶同到案說明，亦拒不坦承其犯行。嗣
經該局提出上訴人以金融卡提領之相片及電話筒上有血指紋等相關證物，上訴人始坦
承犯行，並帶同警方前往起贓等情，有該警局八十五年六月二十一日竹市警刑三字第
三一七七一號函、八十五年十二月十四日八五竹市警刑三字第五二三五五號函附卷可
證。上訴人於到案之始，於八十三年三月十六日下午五時許製作之警訊筆錄內，亦供
稱：八十三年三月九日上午伊有到被害人之住處研究明牌，十時離開返家，十一時許
至光華南街與綽號阿城、阿菊玩四色牌至二十一時許，伊過年以後除三月九日上午外
，都沒有與被害人見面，其餘時間均以電話聯絡，故伊無法提供線索供警方破案等語
（見警訊卷第十一頁）。其於到案後所寫之行蹤表（見同上卷三十六頁），亦為相同
之記載，顯見其於到案之始並未坦承犯行。而上訴人之姐夫彭德清於原審前審八十六
年一月二十四日調查時，則稱本件是上訴人與警方聯絡至其家中，其未幫上訴人聯絡
警方，亦不知上訴人涉案等語，證人即負責鑑識之警員蔡榮典於同日在原審前審調查
時作證時則稱：專案小組成員拿提款單到我處要複製，同時有提款機提款時之錄影帶
，我有認出提款人叫阿寶，是我以前組長彭德清之親戚，我見過上訴人幾次面，我就
提出這件事，當時上訴人未與警方或專案小組聯絡，找了三、四天，我同仁才聯絡上
他，他原列入專案小組清查對象，後來看了錄影帶更懷疑他等語，彭德清亦稱其於七
十八年之前是蔡某之組長等語（見本院重上更(四)卷第六八頁反面、第六九頁）。佐以
證人黃素美於八十三年三月十日偵查中已稱其父在合作金庫之存摺也不見等語（見相
驗卷第十一頁）。足見案發之始即有該存摺之線索可供查證，證人蔡榮典之證言洵屬
信而有徵，應可採信。再依卷附新竹市警察局通訊監察聲請書所載，該局係於三月十
六日以命案當日下午有上訴人持死者之金融卡至彰化銀行新竹分行提款，請求予以實
施通訊監察，該項聲請並經台灣新竹地方法院檢察署同日核准，經該署書記官擬稿，
檢察官、主任檢察官、檢察長審核、判行（即在上班時間內核判），有該偵查報告、
聲請書、通訊監察書附卷可證（見相驗卷第五十至五十三頁）。而上訴人於偵查中復
稱伊到案後先是不承認，後來因很難過才承認等語（見偵查卷第十九頁背面），於原
審前審（八十三年上重訴字第八四號卷第三十四頁至三十五頁）具狀稱其係於三月十
六日下午一時許與孫福佐連絡欲出面到案，並於同日下午六時三十分到案等情，嗣又
稱伊是自行到案，沒自首等語（見原審重上更(二)字第四五號卷第四十四頁背面），顯
見本件警方早已發現上訴人涉有嫌疑無疑。且上訴人自始並無坦承犯行之意，是其又
如何會主動與警方或專案小組人員聯絡？本件上訴人並非自首，至為顯然。上訴人所
稱本件為自首云云，則無可採。上訴人雖迭次供稱其於警訊自白係遭警刑求所致云云
，惟質之承辦警員徐坤榮、蕭方運均堅決否認刑求，並證稱警訊筆錄均是依上訴人自
由意識陳述而製作（見原審重上更(三)卷第四五、五二頁）。原審勘驗警訊錄音帶，雖
發現上訴人在答話時有氣無力，警員問話時音調較高，但未聞灌水、哀叫、打人，或
以恐嚇、威逼上訴人為如何供述之情，有原審八十七年十一月九日當庭勘驗警訊錄音
帶之筆錄可稽。上訴人雖供稱伊是被灌水後回答才有氣無力云云，並無何證據足資佐
證。至該警訊錄音帶中固有「八、九個人都抓不住」（以台語發音）之語，惟依該錄
音帶錄音情況顯示，當時在場警員之一提及該「八、九個人都抓不住」之語，係在與
他人接聽電話中所提及，並非承辯警員於偵訊上訴人時，因上訴人抗拒、掙扎等，而
對在場人所言，此經原審於八十七年十二月十八日勘驗該警訊錄音帶無訛。訊據當時
在場承辦警員孫福佐於原審調查時（經播放該警訊錄音帶後）證稱錄音帶中「八、九
個人都抓不住」這句話聽起來不是在偵訊上訴人時講的，是別人在講電話的情形，而
且當時專案小組只有五人，也沒有八、九個人，當時在場的人也沒有這麼多人云云（
見原審八十七年十二月十八日訊問筆錄）。茲依警訊錄音帶內容，並無上訴人遭偵訊
警員抓住而恐嚇、威逼之情事，亦無上訴人掙扎、抗拒、哀叫之情形，且該「八、九
個人都抓不住」一語既非承辦警員於偵訊上訴人時對其他在場人所言，而與第三人在
電話中言及該語，彼等間在電話中所交談之事非必為上訴人涉嫌本案一事。況依證人
孫福佐證稱當時專案小組成員只有五人，而專案小組成員之一蕭方運於原審調查時證
稱當時只有四人在問案云云，則又從何有八、九個人抓不住上訴人。是該警訊錄音帶
中之「八、九個人都抓不住」一語，顯非於偵訊上訴人過程中實際對上訴人所為，尚
難據此認定上訴人係遭刑求。復查台灣新竹看守所函所附之病歷表上記載：既往症自
述：皮膚病（約一年）脖子、背部、左臉頰、頭部受傷，現在症：瘀腫（約二天）（
見原審上重更(一)字第三十五頁），上開既往症既是自述，並無實據，而現在症瘀腫，
表面腫脹，亟易因不慎撞到等不明因素造成，尚難據此遽認為刑求所造成。參以本件
上訴人自偵查以迄原審及本院前審訊問、審理時均坦承有上開強盜殺人之行為，已如
前述，所涉犯之強盜殺人案件，係法定唯一死刑之罪，上訴人若於警訊時遭警刑求致
不得不自白犯行，惟其於檢察官偵查中何以始終未為遭警刑求之辯解，於第一審法院
審理時猶坦承犯行，而經第一審法院判處重刑後，上訴人於原審前審訊問、審理時復
坦承有上開強盜殺人之行為？而其自白經核與事實相符，已如前述，該項自白之任意
性無容置疑。又本件為法定唯一死刑之案件，上訴人所稱係受看守所內人員之意見影
響，且律師灌輸其承認罪較輕之觀念云云，亦與常理有違，委無可信。是上訴人所辯
警訊遭刑求一節，尚屬無稽，其於原審前審調查時請求傳訊未陳報姓名之證人即新竹
看守所醫師兼課長及馬柏源、邱政宏、李德湧等人，以證明其於警訊時被警刑求，及
被害人是否簽中六合彩獲得高額獎金，已毋庸再予傳訊、查證之必要。另證人彭德清
於原審前審調查時，雖稱上訴人原在輪胎工廠工作，之後做推銷員，應該沒有負債等
語。然該證人為上訴人之姐夫，關係至親，所為證言不免有偏頗之虞，再佐以渠等並
非共同生活，上訴人有無負債，經濟是否陷於困難，證人又從何得知？該證人此部分
證言自難為上訴人有利之證明。另電話上雖有指印一枚，然因證人李仁基於偵查中已
稱其至現場後有使用屋內那一支電話等語（見相驗卷第十二頁），顯見該指印亦可能
為李仁基所有，是該指印縱與上訴人之指紋不符，亦因係現場遭到破壞所致，該指紋
尚無送請鑑定之必要。顯見上訴人事後翻異前供而辯稱無殺人故意，警訊所供係被刑
求所致，本件為阿清、阿標所為，其係自首等語，均係諉卸刑責之詞，不足採信，亦
於理由內詳予指駁明確。因認上訴人犯行明確，核其所為，係犯懲治盜匪條例第二條
第一項第六款強劫而故意殺人罪、刑法第三百三十九條之二第一項之罪。查上訴人自
提款機詐領款項，原犯刑法第三百三十九條第一項之罪，惟刑法已增訂第三百三十九
條之二，於八十六年十月十日公布施行，上訴人行為後，法律有變更，比較新舊法，
以新法有利於上訴人，自應適用新法。上訴人雖同時劫得被害人及戴金波之物，但因
該物品均在被害人持有保管中，對上訴人而言，被害人僅一人，自應僅論以一罪，而
不生想像競合犯之問題。上訴人於民國八十三年三月九日、十日前後數次詐領存款行
為，因時間明顯可分，行為各別獨立，該數次時間緊接，所犯構成要件相同，顯係基
於概括之犯意反覆為之，應依連續犯之規定，以一罪論。公訴人疏未引據詐取財物之
論罪法條，但已於起訴之犯罪事實欄中載明，自得併予審理。上訴人所犯強劫殺人與
上開詐取財物二罪，有方法結果之牽連關係，應從重以強劫而故意殺人罪論處。因而
撤銷第一審判決，適用懲治盜匪條例第二條第一項第六款（前段）、第七條第一項、
第八條，刑法第五十六條、第二條第一項前段、第三百三十九條之二第一項、第五十
五條、第三十八條第一項第二款、第三十七條第一項（原判決贅引罰金罰鍰提高標準
條例第一條前段），審酌上訴人與被害人原係好朋友，僅因借錢不遂即生殺人劫財之
惡念，且手段殘忍，雖非事先預謀，事後帶同警方人員取出財物，復與被害人家屬成
立和解，惟其飾詞狡辯，全無悔意，罪無可逭，爰依法處以死刑，並依法宣告褫奪公
權終身。扣案之狗繩一條，係上訴人所有供犯罪所用之物，業據其供承在卷，依法宣
告沒收。至酒瓶瓶頸一只為被害人所有，自無從加以沒收。查被害人尚有唯一繼承人
，即其女黃素美，有戶籍謄本在卷可憑，自應將被害人印章貳枚、戒指盒壹只、鑰匙
肆支，諭知發還黃素美。至印章盒已燒燬，毋庸諭知發還。又扣案中上訴人所劫得之
財物戴金波印章一枚，為戴金波所有，已據其供承甚明，自應諭知發還戴金波。上訴
人冒領之十四萬五千元，並非上訴人盜匪所得，不得為發還之諭知。而被害人手提袋
一只、及戴金波空白支票一本已由上訴人燒燬殆盡，另提款金融卡二只已經上訴人丟
棄，皆不復存在，而勞力士手錶、打火機各一只、戒指三只，已由檢察官交由黃素美
領回（見偵查卷十四頁背面），均毋庸再為發還之諭知。經核於法並無違誤。上訴意
旨，徒憑己見，仍執陳詞，就原判決明白論斷之事項，及原審認事採證職權之行使，
或與判決主旨無關之枝節，任意指摘，或為單純事實之爭執，難認有理由，應予駁回
。
據上論結，應依刑事訴訟法第三百九十六條第一項，判決如主文。
中      華      民      國    八十八    年      八      月     十九     日
                              最高法院刑事第八庭
                                  審判長法官  吳  雄  銘
                                        法官  池  啟  明
                                        法官  石  木  欽
                                        法官  王  憲  義
                                        法官  郭  毓  洲
      右正本證明與原本無異
                                              書  記  官
中      華      民      國    八十八    年      八      月     十九     日
